【裁判字號】    89,上訴,963
【裁判日期】    890623
【裁判案由】    懲治盜匪條例
【裁判全文】
臺灣高等法院高雄分院刑事判決                    八十九年度上訴字第九六三號
    上  訴  人
    即  被  告  乙○○
    選任辯護人  劉新安
右上訴人因懲治盜匪條例案件，不服臺灣高雄地方法院八十八年度訴字第一九二二號
中華民國八十九年六月二十三日第一審判決（起訴案號：臺灣高雄地方法院檢察署八
十八年度偵字第二三五六六號），提起上訴，本院判決如左：
      主  文
上訴駁回。
      事  實
一、乙○○於民國八十八年九月二十日，因與其父親發生爭執後心情不佳，竟意圖為
    自己不法之所有，於同日九時三十分許，在高雄市民生醫院前，假意招攬搭乘甲
    ○所駕駛之ＰＷ─二五九號營業計程車，先向甲○佯稱欲回到其高雄市○○○路
    三三五巷九號住處，待行至高雄市○○○路三三五巷巷口時，於商請甲○停車等
    候後，獨自一人回到其前開住處，由廚房取出其所有之菜刀一把藏放於身，隨即
    回到前開計程車，再度向甲○佯稱欲至高雄市司法新村，並刻意坐在駕駛座後方
    座位，待車行至高雄市○○○路一九五巷十一號前時，乙○○見四下無人，乃取
    出前開預藏之菜刀，以先自後方抵住甲○脖子，再持之揮舞，同時揚言若不交出
    錢財，要給甲○死之強暴方法，喝令甲○拿錢出來，致使甲○不能抗拒，而交付
    新臺幣（下同）二千三百元予乙○○，乙○○得手後，隨即將菜刀棄置於甲○之
    前開計程車內逃逸。嗣於同日十時五十分許，為警於高雄市○○○路三三五巷十
    一號處查獲，並扣得菜刀一把。
二、案經高雄市政府警察局苓雅分局移送臺灣高雄地方法院檢察署檢察官偵查起訴。
      理  由
一、訊據上訴人即被告乙○○固不否認右揭持刀喝令被害人甲○交付錢財，並於取得
    二千三百元後逃逸等情，惟矢口否認有何觸犯懲治盜匪條例第五條第一項第一款
    之犯行，辯稱：被告當時並未持刀抵住被害人脖子，僅持刀在被害人面前揮舞，
    且被害人係因害怕被砍傷而不敢抗拒，尚未達至使被害人不能抗拒之程度；又本
    件案發前，被告因曾施用第一級毒品海洛因及安眠藥，案發時被告已達精神耗弱
    甚至心神喪失之程度云云。
二、經查，被告乙○○如何持預藏之菜刀，以強暴之方法，致使被害人甲○不能抗拒
    ，而交付二千三百元予被告等情，除據被害人甲○於警訊及原審調查時指證明確
    外，並有贓物認領保管收據一紙附卷可稽，另查：
（一）被害人甲○於警訊時，指稱：「他就進入我計程車內，並坐在駕駛座後，突然
      拿出乙把菜刀，抵住我的脖子，並說如果不拿出來，要給我死」等語（見警卷
      第四頁反面警訊筆錄），核與被告於警訊及偵查時分別供述：「我就拿菜刀抵
      住被害人甲○的脖子，並說將錢拿出來，否則要殺死你」、「我刀改架在他脖
      子上，只說錢拿出來，那司機就把錢拿出來」等語（見警卷第二頁警訊筆錄及
      偵查卷第四頁反面訊問筆錄），互核相符。雖被害人於原審訊問時，僅稱被告
      「就拿刀在揮舞，叫我拿錢出來」（見原審卷第二十頁訊問筆錄），惟仍稱「
      他（被告）說不然會死，我就拿出二千三百元給他（被告）」，「我不敢抵抗
      ，因為他拿刀子在揮舞，我怕會被砍傷」等語在卷（見原審卷第二十頁、第二
      十一頁）。參酌案發現場係空間狹小之計程車，被告除刻意坐在駕駛座後方座
      位以掩其行為外，其所持菜刀之危險及對人威脅、恫嚇性強大，復揚言倘不交
      付財物，要給被害人死等情，則被告於案發時，以所持之菜刀自後方抵住被害
      人脖子，再持之揮舞，顯然已致使被害人達不能抗拒之程度。從而被告所辯稱
      被害人尚未達不能抗拒之程度云云，自不足採。
（二）被告於原審及本院審理時，雖一再辯稱案發之前因曾施用第一級毒品海洛因及
      安眠藥，其案發時已達精神耗弱甚至心神喪失之程度云云。惟其既於案發後約
      三小時製作警訊筆錄時，對於承辦員警訊問犯罪情節，能一一作答，且其作答
      詳細，與被害人指述情節相符合，復於當日案發後約十二小時，對於臺灣高雄
      地方法院檢察署內勤值班檢察官之訊問，亦詳為供述，並未顯現其有何精神耗
      弱甚至心神喪失之情。嗣於原審就案情為重覆訊問時，亦均能清楚供述其犯罪
      情節，並稱其「印象當天是有發生這件事」（見原審卷第五十二頁反面訊問筆
      錄），顯見其辯稱案發當時已達精神耗弱甚至心神喪失之程度，甚至於臺灣高
      雄地方法院檢察署內勤值班檢察官訊問時，亦處於精神耗弱云云，均為卸責畏
      罪之詞，不足採信。至高雄市立凱旋醫院函覆原審之被告精神鑑定書，雖認被
      告於案發當時，其精神狀態應達精神耗弱之程度，惟其既係以八十九年三月二
      十九日、同年四月七日及四月二十六日，被告於高雄市立凱旋醫院實際受測結
      果，與同年五月三日腦電圖圖譜報告為其依據，距案發當時已達半年之久，顯
      見被告於鑑定當時之精神狀態應不同於案發當時之情況，況被告於受測之時，
      亦一再有故意表現不佳之現象，高雄市立凱旋醫院之被告精神鑑定書，並載明
      被告「擔心自己現在很正常檢查出來對其不利，有些故意表現不佳的現象」及
      「但仍不排除有故意表現不佳的可能」等語，有卷附該院八十九年五月十日八
      十九高市凱醫字第二０七一號函附之精神鑑定書一份為佐（見原審卷第五十五
      頁至第六十頁），故自不得僅執前開高雄市立凱旋醫院出於醫學上判斷之檢測
      報告，即遽論被告案發當時精神狀態已達精神耗弱甚至心神喪失之程度。另被
      害人於原審訊問時，陳稱：「因為他跑幾步就跌倒，而他講話也怪怪的，好像
      有受到什麼刺激，非要錢不可，所以我想他當時應該有嗑藥」云云（見原審八
      十八年十月二十九日訊問筆錄），係被害人出於主觀之臆測，並未具體描述被
      告之精神狀態，自亦不能證明被告案發當時之精神狀態已達精神耗弱甚至心神
      喪失之程度。何況臺北市立療養院亦認為被告乙○○犯案當時之精神狀態，應
      未達精神耗弱之程度，有行政院衛生署八十九年十月二十四日衛署醫字第０八
      九００二一二六六號函復本院所檢附之臺北市立療養院意見書附本院卷可稽。
      從而被告所辯案發時被告已達精神耗弱甚至心神喪失之程度云云，顯無足取。
（三）綜上所述，被告前揭否認盜匪犯行之辯詞均不足採信，事證明確，犯行應堪認
      定。
三、被告雖辯稱懲治盜匪條例早已失效云云。惟按懲治盜匪條例於四十六年六月五日
    修正公布，刪除第八條施行期間一年及第十條依特種刑事案件訴訟條例審理之規
    定，其原第九條改為第八條，第十一條改為第九條。修正前本條例全部內容，曾
    經立法院民刑商法委員會審查，認尚有繼續沿用之必要，始改採為新法之全部條
    文，並重新調整條次，形式上雖是「修正」，實質上係明白確認本條例已從臨時
    性舊法改制為常態性之刑事特別法，等同於制定新法。因此，本條例重新立法之
    合法性，應不因修正前曾施行期滿始以命令展期而有影響，最高法院八十八年度
    臺上字第三０九八號判決可資參酌，是應足認現行懲治盜匪條例仍為一合法有效
    之法律。
四、核被告乙○○所為，係犯懲治盜匪條例第五條第一項第一款之普通盜匪罪。
五、原審引依懲治盜匪條例第五條第一項第一款，刑法第十一條前段、第三十八條第
    一項第二款，審酌被告之犯罪動機、目的，及其生活狀況、品行、智識程度，雖
    盜匪所得財物不多，惟其手段對社會治安產生重大危害，且於法院審理時，始終
    飾詞卸責，迄未坦承犯行，態度不佳等一切情狀，爰量處有期徒刑七年二月，以
    示儆懲。至扣案之菜刀一把，為被告所有供犯罪所用之物，業據其供承在卷，併
    依刑法第三十八條第一項第二款宣告沒收之。另盜匪所得財物二千三百元，已據
    被害人甲○領回，有贓物認領保管收據附警卷可證，故不為發還被害人之諭知。
    核其認事用法，並無違誤，量刑亦稱允當。被告上訴意旨否認盜匪及其案發前曾
    施用第一級毒品海洛因及安眠藥，案發時已達精神耗弱甚至心神喪失之程度云云
    ，任意指摘原判決不當，為無理由，應予駁回。
據上論結，應依刑事訴訟法第三百六十八條，判決如主文。
本案經檢察官張其主到庭執行職務。
中    華    民    國        八十九      年     十一     月     三十     日
                              臺灣高等法院高雄分院刑事第五庭
                                  審判長法官  吳水木
                                        法官  陳朱貴
              法官  惠光霞
右正本證明與原本無異。
如不服本判決，應於判決送達後十日內向本院提出上訴狀，其未述理由者並應於提
出上訴狀後十日內向本院補提理由書（應附繕本)。
                                      書記官  陳武悅
中    華    民    國        八十九      年     十二     月      一      日
附錄：本判決論罪科刑法條：
懲治盜匪條例第五條第一項第一款
有左列行為之一者，處無期徒刑或七年以上有期徒刑：
一、意圖為自己或第三人不法所有，以強暴、脅迫、藥劑、催眠術或他法致使不能抗
    拒而取他人之物或使其交付者。
                                                                      Ｈ


司法院資訊處製作；財團法人民間司法改革基金會備份。
